臺灣臺北地方法院民事判決　　　　　　　91年度訴字第6246號
　　原　　　告　乙○○
　　訴訟代理人　陳文元律師
　　被　　　告　臺灣電力股份有限公司
　　法定代理人　丙○○
　　訴訟代理人　甲○○
上開當事人間請求損害賠償事件，本院於中華民國94年3月29日
言詞辯論終結，判決如下：
    主      文
被告應給付原告新臺幣貳佰萬元及自民國九十一年十二月十三日
起至清償日止，按週年利率百分之五計算之利息。
原告其餘之訴駁回。
訴訟費用由被告負擔五分之二，餘由原告負擔。
本判決第一項，於原告以新臺幣陸拾柒萬元為被告供擔保後，得
假執行；但被告如以新臺幣貳佰萬元為原告預供擔保，得免為假
執行。
原告其餘假執行之聲請駁回。
    事實及理由
甲、程序方面：
一、本件被告原法定代理人林能白於訴訟進行中之民國93年7 月
    26日調職，由丙○○接任，經被告現任法定代理人丙○○依
    法檢附經濟部93年7 月26日所發經人字第09303556890 號函
    具狀向本院聲明承受訴訟，經核所請尚無不合，應予准許。
二、按訴狀送達後，原告不得將原訴變更或追加他訴，但請求之
    基礎事實同一者，不在此限；原告於判決確定前，得撤回訴
    之全部或一部，但被告已為本案之言詞辯論者，應得其同意
    ，民事訴訟法第255 條第1 項第2 款、第262 條第1 項分別
    定有明文。本件原告依據民法第184 條之侵權行為法律關係
    起訴請求被告應給付原告新臺幣（下同）496 萬16 70 元及
    自起訴狀繕本送達翌日起至清償日止按週年利率5 ％計算之
    利息，復分別於92年4 月23日、93年12月27日、94年3 月29
    日當庭追加以消費者保護法第7 條、民法第360 條、同法22
    7 條、同法第191 條之1 為前開訴之聲明之請求權基礎，前
    開訴之追加部分雖未獲被告同意，然原告係以91年8 月10日
    因電力供給問題造成原告租用之臺北縣三重市○○街177 巷
    11弄17號1 樓發生火災之同一基礎事實為前開訴之追加，核
    與前開規定尚無不合，應予以准許。
乙、實體方面：
一、原告起訴主張：原告於90年9 月28日向訴外人黃得祿承租坐
    落臺北縣三重市○○街177 巷11弄17號1 樓之房屋（下稱系
    爭房屋），租期1 年，系爭房屋於租賃期間之電費由原告負
    責繳納，原告與被告成立契約關係，原告為發電並提供電力
    供用電住戶使用之企業經營者，而電能依據刑法第323 條之
    規定以動產論，且亦為日常生活之必須，人民需透過交易之
    方式，始能獲得電業經營者提供電力，是電力當屬消費者保
    護法所稱之商品，另依據中華民國行業分類表，將電力供應
    業歸類獨立於製造業，堪認被告係屬電力商品之生產者，則
    被告即應確保生產之電力流通進入市場時，應符合當時科技
    及專業水準合理期待之安全性，被告本應注意並確保所提供
    之電力產品符合現代科技或電力專業水準而可合理期待於通
    常使用時得免於因電氣因素發生火災之安全性，且應依據電
    業法第36條規定供電電壓變動率不得超過5 ％，並需依據電
    業法第43條之規定檢驗用戶用電裝置合格方得接電，竟疏於
    注意檢驗原告用電裝置，而於系爭房屋以低壓電纜直接輸入
    200 伏特三相三線之工業用電電壓提供電力，復於91年8 月
    10日晚上7 時50餘分，因被告所設置管理位於臺北縣三重市
    ○○街161 巷及臺北縣三重市177 巷交岔路口之下竹圍幹11
    號電線桿上層電線突然走火發生爆炸，以致無預警提供系爭
    房屋電壓變動率遠超過5 ％之瞬間超強電壓，致使系爭房屋
    用戶端產生瞬時巨大電流，穿過花線絕緣而走火引燃易燃物
    品造成火災，燒燬原告存放在系爭房屋內之服飾，造成原告
    共計496 萬1670元之財產權損害，原告自可擇一依據民法第
    184 條第1 項前段、第2 項、第191 條之1 、第22 7條、第
    360 條及消費者保護法第7 條之法律關係請求被告賠償上開
    損害等情。並聲明：(一)被告應給付原告496 萬1670元及自起
    訴狀繕本送達翌日起至清償日止按週年利率5 ％計算之利息
    。(二)願供擔保請准宣告假執行。
二、被告則以：系爭房屋係由被告蘆洲P/S21 饋線（下稱21饋線
    ）供電，而21饋線於案發當日供電正常，除系爭房屋外之使
    用21饋線其他用電戶亦均供電正常，21饋線並無停止供電之
    情事，且原告所指下竹圍幹11號電桿線路事故，係屬P/S29
    饋線（下稱29饋線），與系爭房屋距離約40公尺，兩者供電
    並無關連，另依據消防局之火災原因調查報告書，本件起火
    點係在系爭房屋屋內，依據被告營業規則第3 章第3 節第21
    條之估定，分界點以下之線路係由原告負責，本件依據臺北
    縣消防局火災原因調查報告書結論及實務經驗判斷，應係原
    告用戶個別用電問題，如用戶使用劣質電器設備、水電師傅
    施工不良及日光燈具銅線接續處包紮不良等引起，且21饋線
    所供電之範圍共45戶，若有鑑定人所稱之超高壓，則應非原
    告用戶獨有之狀況等語，資為抗辯。並聲明：(一)原告之訴及
    其假執行之聲請均駁回。(二)如受不利判決，願供擔保請准宣
    告免為假執行。
三、本件系爭房屋係原告向黃得祿租得使用，系爭房屋內之電力
    由被告以21饋線供電，21饋線並同時供電與臺北縣三重市○○街177 巷11弄13、15號之房屋使用，而由原告繳納系爭房
    屋租賃期間之電費，兩造間就供電具有契約關係，且案發當
    日，系爭房屋附近以29饋線供電之下竹圍幹11號電線桿確曾
    先故障發生爆炸，事後系爭房屋即發生火災，原告所有存放
    在系爭房屋內之服飾即遭受火災波及而毀損，原告受有至少
    200 萬元之損害等情，為兩造所不爭執，並有原告聲請本院
    調取之臺北縣政府消防局火災原因調查報告書（見本院卷1
    第54頁至第89頁）及內政部消防署92年9 月5 日所發消署調
    字第0920015842號函覆火災證物鑑定報告（見同上卷第145
    頁至第148 頁）在卷可證，自堪信為真實。至於原告所提被
    告應賠償原告所受前開損害之請求，為被告所否認，並以前
    開情詞置辯，則
    本件應審酌之要點厥為：(一)系爭房屋發生火災之原因為何？
    (二)被告是否需就系爭房屋發生火災負賠償責任？經查：
  (一)系爭房屋發生火災之原因為何？
    (1)系爭房屋火災現場經臺北縣政府消防局派員勘驗結果：
      火場僅限於臺北縣三重市○○街177 巷11弄17號1 樓，其
      餘附近建築物及擺設物品並未見有火勢燃燒情形，故可確
      認起火戶為臺北縣三重市○○街177 巷11弄17號1 樓。
      系爭房屋後方廚房設備及廁所擺設物品僅受燃燒濃煙波及
      ，未有燃燒現象，物品均保留原狀；入門左側及前置衣區
      附近處所僅受高溫輕微波及，大部分成衣物品均保留原狀
      ；入門右側置衣區以靠內部後側受燒情形較為嚴重，堆放
      物品亦朝倉庫後方中間處方向燒失、傾斜，且越靠入門處
      所則燃燒越趨輕微；入門中間置衣區內部堆放之成衣物品
      以靠倉庫後側燒燬、碳化情形最為嚴重，越往後側燒失碳
      化越嚴重，靠近中間置衣區後方牆壁及樑柱均有變色、剝
      落情形，該區之置衣鐵架因受燃燒高溫影響有變形彎曲現
      象，可知本案火場以入門中間置衣區後方處所附近受燒情
      形最為嚴重，且鄰近處所之擺設物品均以臨該處受燒情形
      較嚴重，離該處越遠則越趨輕微，顯示火流係由該處為起
      點向四周延燒，系爭房屋起火處所係於入門中間置衣區後
      方附近處所。起火處所附近並未發現任何可自燃之危險
      物品、化工原料及供置放之容器，因化工原料或危險物品
      因素引燃可能性較低；經勘查並挖掘最先起火處附近並未
      發現有促燃劑及其容器殘留，且於地面採樣之證物亦未驗
      出促燃劑成分，初期搶救人員表示系爭房屋門窗深鎖，可
      排除人為縱火之可能性；本件起火處附近亦未發現有微火
      源及供其置放之容器，且據承租人表示1 週內未進出該處
      所，遺留火種引燃可能性較低；然本案最先起火燃燒處所
      係於倉庫後方中間置衣架附近處所，經觀察該處上方並配
      有日光燈座及電源配線，在現場挖掘到之電線碳化已相當
      嚴重，又電源開關箱內發現開關有跳脫之跡象，顯示火災
      發生時，該建築物尚處通電狀態，研判係因電氣因素引燃
      可能性較高，而電源配線經送內政部消防署鑑驗，經撥除
      電源花線殘存絕緣物及拆解日光燈安定器後，以實體顯微
      鏡觀察法檢視皆未發現有熔痕或故障現象，此分別有臺北
      縣政府消防局火災原因調查報告書及內政部消防署火災證
      物鑑定報告及照片在卷可稽，自堪認系爭房屋起火原因係
      與電氣因素有關，惟因現場採得花線及日光燈安定器均無
      熔痕及故障現象，故本件火災並非由原告使用之電器設備
      品質不良所致一節，即堪認定。
    (2)證人戊○○到庭結證稱：伊居住在臺北縣三重市○○街17
      7 巷11弄13號4 樓，系爭房屋即在伊住處隔壁，91年8 月
      間案發時，伊正在看電視，聽到碰一聲，電視就沒電了，
      所有的電都停了，伊從窗戶看出去，看到11號前面的電線
      桿發出火花，有人喊快點快點，伊又聽到15號方向有人喊
      煙冒出來，火燒房子，伊就趕快跑出去，看到很多人幫忙
      要救火，伊並看到住處11號、13號、15號及17號整棟都沒
      有燈亮，路上也沒有燈亮，一片漆黑，接著就看到救火車
      來了，而原告提出之照片（即附於94年1 月26日準備程序
      筆錄後之照片）確實為當天發生之情況等語（見94年1 月
      26日準備程序筆錄第2 頁至第4 頁）；證人己○○到庭結
      證稱：伊居住在臺北縣三重市○○街111 巷37弄13號4 樓
      ，位置距離系爭房屋約路程1 至2 分鐘，案發當時，伊在
      系爭房屋門口與丁○○聊天，聽到碰碰2 聲，電線桿就冒
      出火花，附近住宅及系爭房屋所在17號2 樓至4 樓本來亮
      的燈都暗掉，電線桿火花掉到鐵皮屋屋頂就燒起來，撲滅
      後回到系爭房屋，系爭房屋就冒煙了等語（見同上筆錄第
      5 頁）；證人丁○○到庭證稱：案發時伊居住在三重市○○街177 巷11弄15號，案發當天伊與朋友在三重市○○街
      177 巷15號前聊天，聽到電線桿碰1 聲，兩側住宅燈就由
      亮變熄，伊判斷沒有電，但路燈有電，伊就拿滅火器去幫
      忙滅電線桿附近的火，滅完後就發現另一邊有火災等語（
      見同上筆錄第6 頁）；證人壬○○到庭證稱：伊在臺電北
      西營業處擔任裝修員，案發時因下竹圍幹11號電線桿饋線
      跳脫，公司就派伊與辛○○去巡視，到了現場後，就發現
      有發生火災，且有消防隊在房子裡救火，伊與辛○○就先
      將失火戶總開關封印剪掉，並把表前開關拉下以隔離電源
      ，原告提出之照片有工程車及伊與同事爬上電線桿修理者
      就是當時的狀況，其他照片是事後拍照的等語（見同上筆
      錄第6 頁至第9 頁）；證人辛○○到庭證稱：伊在臺電北
      西新莊營業處擔任技術員，負責線路維修事故處理，案發
      時接到調度員的電話到現場處理饋線跳脫之問題，但到了
      現場看到火警，就優先配合消防隊指揮先行斷電，從火災
      戶錶前開關隔離電源，原告提出之照片有工程車及人員在
      電線桿上修理的照片可以確定為當時狀況之照片等語（見
      同上筆錄第10頁至第11頁）；另觀諸原告提出附卷之照片
      10張（見94年1 月26日準備程序筆錄後附照片），案發當
      時，系爭房屋及附近住宅除路燈外，並無任何光源，核與
      證人戊○○、丁○○及己○○證述情節相符，顯見系爭房
      屋所在大樓及附近使用21饋線之臺北縣三重市○○街177
      巷11弄13號及15號房屋於案發時均於由29饋線供電之下竹
      圍幹11號電線桿發生故障後即有停電之現象，被告所稱系
      爭房屋所在大樓及21饋線均正常供電云云，尚難採信。至
      於證人壬○○到庭證稱：伊有注意到系爭房屋所在大樓2
      至4 樓有燈亮，但沒有注意到系爭房屋附近其他住宅有無
      燈亮等語及證人辛○○到庭證稱：系爭房屋所在大樓2 樓
      至4 樓因並未停變壓器，所以有電，但並沒有注意看燈是
      否有亮，也沒有注意看附近住宅及路燈是否有亮等語，亦
      與前開案發時所拍攝照片顯示情狀相左，難以採信，而被
      告所提證人戊○○、丁○○所住處所用電戶名與證人姓名
      不符部分，因用電戶名與實際住戶姓名不同，所在多有，
      實難以之作為證人戊○○、丁○○證言不得採信之依據。
    (3)本件就系爭房屋發生火災原因送請學歷為美國密西根州立
      大學電機工程碩士、美國密西根州立大學生物醫學博士、
      經歷為美國專業工程（電機、電力、結構）技師及大學電
      機系教授之庚○○○○鑑定，鑑定結果：電力開關閥的開
      關切換會因楞次原理產生瞬間反相高電壓，姑不論21饋線
      與29饋線有無支線相連，短暫停電即有可能是因某處電力
      開關閥開關切換或某處接觸電阻發生變化而產生之瞬間超
      高電壓所造成。系爭房屋無人居住，僅有40瓦特之日光燈
      負載，根據電學簡單計算，功率等於電流值的平方乘上電
      阻值，平常電流最大僅為1 安培，造成系爭房屋電線走火
      之原因僅有2 個，一為被告饋線電力開關閥開關突然切換
      或被告提供住戶端接線之接觸電阻突然變化，另一為住戶
      內配線短路，根據消防署鑑定，排除日光燈與花線（電線
      安全電流小於5 安培）短路發熱引燃易燃物品釀致火災之
      可能性，因此，只有瞬間超強電壓擊穿花線電線絕緣，造
      成電線走火，引燃易燃物品而失火為唯一可能，也唯有瞬
      間超強電壓在負載上產生20安培以上的大電流才會自動關
      閉無熔絲安全開關，本案21饋線因不明原因之瞬間超高壓
      造成用戶端產生瞬時巨大電流，用戶端恍如遭受瞬間閃電
      雷擊，而系爭房屋配線負載僅為40瓦特，在巨大電壓下，
      花線無法承擔瞬間超過20安培之巨大電流，電流貫穿電線
      絕緣而走火，室內無熔絲安全開關自動切斷電流，電線走
      火後產生之火花，引燃易燃物品釀致火災，此類型之電線
      走火不會造成日光燈安定器與花線短路過熱，卻會因電流
      貫穿花線，連續在花線多處密集放電，放電後蹦射之火花
      量足以引燃易燃物品，與消防署及臺北縣消防局鑑定結果
      吻合，此有鑑定人於93年6 月28日提出之電線走火相關鑑
      定報告書在卷可參，且經鑑定人程深到庭證稱：本件係伊
      參考卷內火災原因報告及電線鑑定報告書，及向臺電人員
      諮詢當時配電狀況及請求臺電人員提出配電系統圖，並在
      臺電人員陪同下前往詢問受災戶及鄰居後，依據專業知識
      所成判斷。本件火災發生之原因，若為電線裸露包紮不良
      所生之走火，屬電阻式走火，為時間累積所造成的結果，
      電線內部一定會有熔痕，若為日光燈包紮不良，也必須兩
      極相碰才會產生火花，且電線的內部與外部一定都會有熔
      痕，但案發現場採回之電線內部並無熔痕且日光燈亦無損
      壞情形，即排除室內配線造成日光燈走火之原因。另就外
      部電力輸入部分，則有可能為突然高電壓輸入大電流造成
      受災戶室內配線安全系統無法工作而致電線走火發生火災
      ，亦有可能為接觸電阻發生問題，即三線三相工業用電輸
      入一般住宅而產生，兩者均可能產生高電壓高電流擊穿花
      線產生走火，會產生電線內部不會有熔痕，僅電線外部絕
      緣體發生熔痕的結果，所謂超大電流，係指超過額定電壓
      5 ％之電流，但因當時查訪證人後得知系爭房屋鄰居有停
      電，所以產生楞次反應造成高電壓之可能性最高，且當高
      電壓高電流來的時候，因電壓為60赫茲（即1 秒鐘60次波
      形，有60個最高與最低點），電流也有60個波形，但因相
      位不同，所以超高電壓及超高電流同時通過的機率很小，
      本案就是同時超高電壓及超高電流通過所導致，其他住戶
      可能只有超高電壓及小電流通過，所以只有停電而沒有電
      線走火等語明確（見本院卷94年3 月14日準備程序筆錄）
      ，且證人丁○○、戊○○及己○○業已就系爭房屋係緊接
      於使用29饋線供電之下竹圍幹11號電線桿發生故障後發生
      火災等情證述綦詳，如前所述，可知本件係因29饋線發生
      故障後，被告突然供給系爭房屋變動率超過5 ％之瞬間超
      強電壓以致系爭房屋用戶端產生瞬時巨大電流擊穿花線絕
      緣而走火引燃易燃物品造成火災，被告所辯供電正常且系
      爭房屋火災係因被告配線不良、日光燈具銅線接續處包紮
      不良、水電師傅施工不良所生云云，均難憑採。
    (二)被告是否需就系爭房屋發生火災負賠償責任？
      按債務不履行，債務人所以應負損害賠償責任，係以有可
      歸責之事由存在為要件。故債務人苟證明債之關係存在，
      債權人因債務人不履行債務（給付不能、給付遲延或不完
      全給付）而受損害，即得請求債務人負債務不履行責任，
      如債務人抗辯損害之發生為不可歸責於債務人之事由所致
      ，即應由其負舉證責任，如未能舉證證明，自不能免責（
      參照最高法院29年上字第1139號判例意旨）；所謂不完全
      給付，係指債務人雖為給付，然給付之內容並不符合債務
      本旨而言，此有最高法院著有82年度臺上字第267 號、82
      年度臺上字第2364號裁判要旨可參。本件兩造間具有供電
      契約關係，且被告提供系爭房屋變動率超過5 ％之瞬間超
      強電壓以致系爭房屋用戶端產生瞬時巨大電流擊穿花線而
      走火引燃易燃物造成火災，已如前述，又本件原告所有置
      放於系爭房屋內之服飾係遭本案火災燒燬且損害金額為
      200 萬元部分，亦為兩造所不爭執（見本院言詞辯論筆錄
      第3 頁），是被告顯未依債之本旨提供合於使用目的之電
      壓電流致原告受有損害，被告復無法舉證其具有不可歸責
      之事由，自應依債務不履行法律關係賠償原告所受200萬
      元之損害。
四、綜上所述，原告依不完全給付之債務不履行法律關係請求被
    告賠償200 萬元及自起訴狀繕本送達翌日即91年12月13日起
    至清償日止按週年利率5 ％計算之利息，為有理由，應予准
    許，原告逾此部分之請求，為無理由，應予駁回。
五、至於被告所提重新鑑定本件火災發生原因之聲請，於原告提
    出3 位鑑定人人選時，業經被告逐一表示意見，並就本件鑑
    定人程深部分表示：本案與電力較為有關，但不確定程深是
    否有實務經驗，但伊尊重原告提出之聲請等語（見本院92年
    8 月26日準備程序筆錄），且鑑定人程深亦到庭說明其所學
    經歷確與電力有關，已如前述，是實難認有依被告所請重新
    鑑定之必要，另本件事證業已明確，兩造其餘主張陳述及所
    提之證據，經本院審酌後，認均不足以影響本判決之結果，
    均毋庸再予論述，附此敘明。
六、本件原告勝訴部分，兩造分別陳明願供擔保請准宣告假執行
    或免為假執行，均核無不合，爰分別酌定相當之擔保金額，
    予以准許。至於原告敗訴部分，其假執行之聲請即失所附麗
    ，應予駁回。
七、據上論結，原告之訴為一部有理由，一部無理由，依民事訴
    訟法第79條、第390條第2項、第392條第2項，判決如主文。
中　　華　　民　　國　　94　　年　　4 　　月　　12　　日
                        臺灣臺北地方法院民事第四庭
                            審判長法  官  周玫芳
                                  法  官  洪遠亮
                                  法  官  唐于智
以上正本係照原本作成。
如對本判決上訴，須於判決送達後20日內向本院提出上訴狀。
中　　華　　民　　國　　94　　年　　4 　　月　　12　　日
                                  書記官  江虹儀
